【裁判字號】    97,訴,1365
【裁判日期】    970916
【裁判案由】    損害賠償
【裁判全文】
臺灣臺中地方法院民事判決              97年度訴字第1365號
原      告  甲○○
訴訟代理人  黃繼岳  律師
被      告  乙○○○即許張儷.
訴訟代理人  丙○○
上列被告因詐欺案件（本院97年度易字第610號），經原告提起
刑事附帶民事訴訟請求損害賠償（本院97年度附民字第244號）
，本院刑事庭裁定移送前來，本院於民國97年9月2日言詞辯論終
結，判決如下：
    主      文
原告之訴及假執行之聲請均駁回。
訴訟費用由原告負擔。
    事實及理由
一、按訴狀送達後，原告不得將原訴變更或追加他訴。但請求之
    基礎事實同一者、擴張或減縮應受判決事項之聲明者，不在
    此限，民事訴訟法第255條第1項第2、3款定有明文。查原告
    訴之聲明第1項原為被告應給付原告新臺幣（下同）1,568,7
    94元，及自本起訴狀繕本送達翌日起至清償日止，按年息百
    分之5計算之利息，嗣於民國97年7月29日變更為被告應給付
    原告795,000元，及自97年6月4日起至清償日止，按週年率
    百分之5計算之利息，核係減縮應受判決事項之聲明，於法
    尚無不合，應予准許。
二、原告主張：被告明知坐落臺中市○區○○○段1229地號土地
    （面積6,704平方公尺）為台灣省台中農田水利會（下稱農
    田水利會）所有，竟意圖為自己不法之所有，向原告誆稱該
    土地內137平方公尺部分土地（下稱系爭土地）為其所有，
    原告不疑有他而陷於錯誤，乃於90年11月1日向被告承租系
    爭土地，簽訂租賃契約，約定租期自90年11月1日起至95年
    10月30日止，每月租金1萬元，每次應繳納1年份租金，由原
    告一次開立4張支票（每張金額為3個月之租金）予被告收受
    。5年租期屆滿，被告共收取60萬元租金。嗣於95年11月1日
    被告復與原告續約，租期自95年11月1日起至96年10月30日
    止，租金提高為每月1萬5千元，由原告一次開立4張支票（
    每張金額為3個月租金）予被告收受，並交付保證金1萬5千
    元。嗣於96年2月間，原告經農田水利會人員通知，始知被
    告並非系爭土地之所有權人，亦無任何權限可出租該土地，
    原告乃向被告索回尚未到期之支票，惟被告拒不返還，原告
    為顧及票信，仍任被告提示兌現全部票款，被告因而收取租
    金計18萬元。故自90年11月1日起至96年10月30日止原告共
    交付租金計78萬元，及1萬5千元保證金予被告。則被告以詐
    欺方式，誘使原告交付租金及保證金，被告故意以背於善良
    風俗之方法加損害於原告，自應賠償原告之損害；又原告因
    被告之詐欺行為，致無權占有農田水利會之土地，對農田水
    利會負有侵權行為損害賠償債務及返還不當得利債務（農田
    水利會於另案本院96年度重訴字第527號對原告提起侵權行
    為損害賠償及返還不當得利），自受有損害，原告自得本於
    民法第184條第1項規定請求被告賠償損害795,000元。再者
    ，原告於知悉被告詐欺情事後，已依民法第92條規定，撤銷
    承租系爭土地之意思表示，依民法第114條第1項規定，系爭
    土地之租賃契約視為自始無效，則被告受有原告支付之租金
    78萬元及保證金1萬5千元，自屬無法律上原因，而受有利益
    ，原告亦得依民法第179條規定請求被告償還795,000元不當
    得利，為此提起本訴等語。並聲明(一)被告應給付原告795,00
    0元，及自97年6月4日起至清償日止，按週年率百分之5計算
    之利息。(二)原告願供擔保，請准宣告假執行。
三、被告則以：租賃契約係債權契約，出租人不以所有權人為必
    要，被告雖非系爭土地所有權人，惟已將合於約定使用收益
    之租賃物交付原告，於租賃期間原告仍繼續使用收益租賃物
    至租期屆滿，租賃契約有效且履行完畢，故原告不得再主張
    受有損害，原告既無損害，即難謂有侵權行為損害賠償請求
    權。又出租人對於租賃物有無所有權或其他權利，非租賃契
    約之成立要件，且被告於82年起即善意占有系爭土地，依民
    法952條規定推定適法所有之權利，得為占有物之使用及收
    益，而占有使用無合法權源之土地或房屋，仍有相當之占有
    使用利益，原告締約時已知系爭土地為農田水利會所有，既
    自願向被告承租占有系爭土地之使用權利，即難認被告有背
    於善良風俗之方法，加損害於原告。另兩造租賃契約已按約
    履行完畢，債權債務關係已消滅，原告仍占有系爭土地使用
    中，被告自無不當得利等語資為抗辯。並聲明：(一)原告之訴
    及假執行均駁回。(二)如受不利判決，願供擔保，請准宣告免
    為假執行。
四、得心證之理由：
    查兩造於90年11月1日訂立租賃契約，約定租期自90年11月
1日起至95年10月30日止，每月租金1萬元，5年租期屆滿，被告
共收取60萬元租金。嗣於95年11月1日兩造復續約，租期自95年1
1月1日起至96年10月30日止，租金為每月1萬5千元，原告並交付
保證金1萬5千元予被告收受，而租期屆滿後原告仍占有系爭土地
等事實，為兩造所不爭執，堪信為真實。是本件兩造所爭執之處
，主要應在於：(一)原告交付租金及保證金予被告，實際上是否受
有損害？(二)原告善意占有系爭土地時，對農田水利會有無侵權行
為損害賠償債務及返還不當得利債務？(三)原告可否以被告非系爭
土地所有人，而撤銷兩造簽訂租賃契約？(四)被告收取原告交付之
租金及保證金有無不當得利？茲分述如下：
（一）原告交付租金及保證金予被告，實際上未受有損害
      按稱租賃者，謂當事人約定，一方以物租與他方使用收益
      ，他方支付租金之契約；出租人應以合於所約定使用收益
      之租賃物，交付承租人，並應於租賃關係存續中，保持其
      合於約定使用、收益之狀態；民法第421條第1項、423條
      分別定有明文。是出租人不以所有權人為必要，而以合於
      所約定使用收益之租賃物，交付承租人，並應於租賃關係
      存續中，保持其合於約定使用、收益之狀態，係出租人之
      主給付義務。次按押租金（即履約保證金）在擔保承租人
      租金之給付及租賃債務之履行，在租賃關係消滅前，出租
      人不負返還之責（最高法院83年台上字第2108號判例參照
      ），是押租金係為擔保承租人租賃債務之履行，於租賃關
      係終了，租賃物已返還，承租人無債務不履行情事，且押
      租金尚有餘額時，承租人即得請求返還。又按關於侵權行
      為賠償損害之請求權，以實際上受有損害為成立要件，若
      絕無損害亦即無賠償之可言（最高法院19年上字第363號
      、48年度台上字第680號判例參照）。本件原告於前開租
      賃期間（90年11月1日起至96年10月30日），已依約實際
      繼續使用、收益系爭土地，目前仍占有系爭土地等事實，
      為兩造所不爭執，則原告於與被告訂立租約後，於租賃期
      間，已依約完全之使用、收益系爭土地，現仍占有系爭土
      地，故其支付租金及保證金予被告，仍係履行其契約上之
      債務，自無受損害可言，是就租金及保證金之交付，原告
      既無損害，其對被告即無侵權行為賠償損害之請求權。
（二）原告善意占有系爭土地時，對農田水利會並無侵權行為損
      害賠償債務及返還不當得利債務
      次按租賃契約為債權契約，出租人不以租賃物所有人為限
      ，出租人未經所有人同意，擅以自己名義出租租賃物，其
      租約並非無效，僅不得以之對抗所有人。至所有人得否依
      不當得利之法律關係，向承租人請求返還占有使用租賃物
      之利益，應視承租人是否善意而定，倘承租人為善意，依
      民法第952條規定，得為租賃物之使用及收益，其因此項
      占有使用所獲利益，對於所有人不負返還之義務，自無不
      當得利可言（最高法院91年度台上字第1537號判決），本
      件原告主張，因其曾占用系爭土地，對系爭土地所有人農
      田水利會負有侵權行為損害賠償債務及返還不當得利債務
      ，其受有損害云云，惟原告固曾占用系爭土地，然其亦自
      承不知被告非系爭土地之所有權人，其係因受被告詐欺始
      簽訂系爭租賃契約，則依原告所述，其占有系爭土地即為
      善意，依民法第952條規定，得為租賃物之使用及收益，
      其因此項占有使用所獲利益，對於所有人不負返還之義務
      ，自無不當得利、無權占有及侵權行為可言，原告此部分
      主張，亦不足採。是原告依侵權行為法律關係請求被告賠
      償其損害795,000元，即屬無據。
（三）原告不得以被告非系爭土地所有人，而撤銷兩造簽訂租賃
      契約
      按租賃乃特定當事人間所締結之債權契約，對於契約必要
      之點，即租金與標的物之意思表示一致，其契約即已成立
      ，至出租人對其物有無所有權或其他權利，全非租賃之成
      立要件。本件系爭土地固非被告所有，但兩造訂立租賃契
      約後，原告事實上已為租賃物之使用收益，依約支付租金
      及保證金，原告並使用至租期屆滿止，現仍占有系爭土地
      ，則兩造租賃契約自屬合法成立，殊不得以被告非所有權
      人，而主張原告係受被告詐欺而簽訂系爭租賃契約。是原
      告主張依民法92條規定撤銷承租意思表示，系爭租賃契約
      自始無效，委無足採。
（四）被告收取原告交付之租金及保證金，並無不當得利
      原告另主張：被告非系爭土地所有權人，竟向原告收取租
      金及保證金，自構成不當得利云云。惟如前所述，出租人
      未經所有人同意，擅以自己名義出租租賃物，其租約並非
      無效，僅不得以之對抗所有人，而本件原告向被告所支付
      之租金及保證金，均係基於兩造間之租賃契約而為給付，
      且該租賃契約並非無效，則被告受領之給付，自非無法律
      上原因，是原告依不當得利，請求被上訴人返還所受利益
      ，亦無理由。
（五）至於96年2月以後，原告經農田水利會人員通知，已知悉
      被告並非系爭土地之所有權人，惟原告仍實際繼續使用、
      收益系爭土地，並繼續給付租金予被告，則原告係本於自
      由意識所為之給付行為，被告自無侵權行為或不當得利，
      併此敘明。
（六）綜上所述，原告主張被告就系爭土地無所有權而出租，致
      原告就系爭土地支出使用代價（租金及保證金），而受有
      損害，被告係對原告權利之不法侵害，亦係無法律上原因
      而受利益等情，經核均屬無據。從而，原告本於侵權行為
      及不當得利之法律關係，請求被告給付795,000元，及加
      給自97年6月4日起至清償日止，按週年率百分之5計算之
      利息，為無理由，應予駁回；又原告之訴既受敗訴判決，
      其假執行之聲請即失所依附，應併予駁回。
五、本件事證已臻明確，兩造其餘攻擊防禦方法及舉證，經審酌
    後核與判決結果無影響，爰不逐一論述，附此敘明。
六、訴訟費用負擔之依據：民事訴訟法第78條。
中    華    民    國    97    年    9     月    16    日
                  民事第二庭    法  官  楊國精
正本係照原本作成。
如對本判決上訴，須於判決送達後20日內向本院提出上訴狀。
中    華    民    國    97    年    9     月    16    日
                                書記官


司法院資訊處製作；財團法人民間司法改革基金會備份。
